【裁判字號】    96,上更(一),806
【裁判日期】    970306
【裁判案由】    偽造文書等
【裁判全文】
臺灣高等法院刑事判決             96年度上更(一)字第806號
    上  訴  人  台灣台北地方法院檢察署檢察官
    被      告  甲○○
    選任辯護人  林慶苗律師
上列上訴人因偽造文書等案件，不服臺灣臺北地方法院92年度訴
字第1766號，中華民國93年5月28日第一審判決（起訴案號： 臺
灣臺北地方法院檢察署92年度偵續字第413號），提起上訴， 判
決後，經最高法院發回更審，本院判決如下：
    主  文
原判決撤銷。
甲○○行使偽造私文書，足以生損害於他人，處有期徒刑拾月，
減為有期徒刑伍月，如易科罰金以銀元參佰元即新台幣玖佰元折
算壹日，緩刑貳年。
    事  實
一、甲○○（檢察官於起訴書誤載為李苑英，應予更正）係東上
    和生（已歿）之媳婦，明知東上和生並未同意將其在華南商
    業銀行中山分行（下稱華銀中山分行，設於台北市中山區○
    ○○路○段18號）、 帳號為000000000000號帳戶內之定期存
    款新台幣（下同）1千萬元提前解約， 竟意圖為自己及其子
    陳介彥（ 另由檢察官以91年度偵字第20897號不起訴處分書
    為不起訴處分，並經確定）不法之所有，及行使偽造私文書
    之犯意，於民國（下同）88年3月26日下午（ 即東上和生死
    亡之日），持東上和生之印鑑章及前開帳戶存摺至華銀中山
    分行，在取款憑條（詳如臺灣臺北地方法院檢察署91年度偵
    字第20897號卷第60及61頁）盜蓋東上和生之印鑑章， 偽造
    取款憑條，持以行使交付該銀行承辦員核對，致使前開銀行
    承辦員陷於錯誤，辦理前述定期存款解約，再將該筆款項轉
    存至陳介彥設在華銀中山分行之000000000000帳號之帳戶內
    ，足生損害於華銀中山分行對辦理客戶存款業務之審核正確
    性及東上和生之繼承人即乙○○○等人。
二、案經乙○○○訴請臺灣臺北地方法院檢察署檢察官偵查起訴
    。
    理  由
一、訊據被告甲○○固供承於上揭時地辦理定期存款解約之事實
    ，惟否認有何行使偽造文書、詐欺取財等犯行，辯稱：88年
    3月25日凌晨，伊公公東上和生突然心臟病發， 送至南投醫
    院，經急救後甦醒。同日下午，東上和生即囑伊電至華銀中
    山分行找襄理林美香，並由伊公公告知林美香有關被告將至
    該行辦理定存解約事宜，伊係依東上和生指示辦理解約云云
    。
二、經查：
  (一)東上和生係於88年3月26日凌晨3時15分死亡，此有南投醫院
    92年7月28日投醫病字第0920003775號 函附之東上和生病歷
    資料（ 見臺灣台北地方法院檢察署92年度偵續字第413號卷
    第19頁第41頁）、死亡證明書（見臺灣士林地方法院檢察署
    91年度偵字第8746號卷第11頁）、南投醫院93年2月3日投醫
    病字第0930000367號函附之東上和生病歷資料可憑（見原審
    卷(一)第144頁至第265頁）。而被告係於88年3月26日下午 ，
    持東上和生之印鑑章及前開帳戶存摺至華銀中山分行，在取
    款憑條（ 見臺灣臺北地方法院檢察署91年度偵字第20897號
    卷第60頁及第61頁），蓋用東上和生之印鑑章於轉帳支出傳
    票及取款憑條，持以行使而交付該銀行承辦員核對，使前開
    銀行承辦員辦理前述定期存款解約後，再將該筆款項轉存至
    陳介彥設在華銀中山分行之000000000000帳號之帳戶內等情
    ， 亦有華銀中山分行91年11月25日華中山存字378號函附之
    東上和生及陳介彥定期存款解約相關資料可證（見臺灣臺北
    地方法院檢察署91年度偵字第20897號卷第59至63頁）， 被
    告為本件定期存款解約及轉存時，東上和生已過世，合先敘
    明。
  (二)被告雖辯稱：其係經東上和生同意，始至華銀中山分行，辦
    理東上和生名下1千萬元之定期存款解約及轉存等事宜 云云
    。惟查被告於偵查中先稱： 東上和生在88年3月25日自行打
    電話至銀行，告知一位女副理，要將定期存款轉予被告之次
    子；嗣於檢察官訊問病房內是否有電話後，始答稱病房內並
    無電話，東上和生係在下午約1點至2點間，自己以病房外之
    公共電話，打電話至銀行，通知銀行其將至銀行辦理定期存
    款解約及轉存等事宜（見臺灣台北地方法院檢察署91年度偵
    字第220897號卷第77頁至第78頁、 92年度偵續字第413號卷
    第75頁），足見被告於偵查時，係事後經檢察官訊問，方稱
    東上和生自行以病房外公共電話，電告銀行行員，且時間在
    下午1點至2點間，而除此之外，未提及88年3月25日， 其看
    護時間多久，是否均在被告身旁，不曾離開；另東上和生當
    時正在養病，何以至病房外自行使用公共電話，其就東上和
    生如何同意其處理期存款解約及轉存乙事，所言難謂明確。
    嗣被告於原審準備程序時改稱：88年3月25日下午， 其依東
    上和生之囑託，由其代電至上開銀行找銀行襄理，於找到後
    由東上和生告知該襄理，如其到銀行辦理上開解約及轉存等
    事，請銀行襄理勿為難被告云云（見原審卷(一)第38頁），且
    於原審審判時稱： 該日（88年3月25日）其推東上和生去作
    心電圖檢查時，有將東上和生推至公共電話旁，與銀行人員
    聯繫上開事宜云云（見原審卷(二)第271頁）。由是觀之， 被
    告所稱：東上和生打授權電話之時間、談話內容、如何告知
    被告辦理前開事宜等點，前後並不一致，尚難遽予採信。
  (三)證人洪陳緞於偵查、原審均證稱： 其於88年3月25日當天上
    午9點多到醫院，到達時陳銘榮與被告都在， 隨後由陳銘榮
    載被告回大庄休息，在醫院內只有伊一人照顧東上和生，待
    傍晚四、五點左右，陳銘榮載被告回醫院等語（見臺灣台北
    地方法院檢察署92年度偵續字第413號卷第58頁反面、 原審
    卷(二)第243頁至第246頁），其於原審復說明當時雖未帶手錶
    ，然因急著回東上和生家煮晚飯，故知約下午4、5點時（見
    原審卷(二)第244頁），被告對於證人洪陳緞此部分證言， 並
    無意見（見同上卷第247頁），被告於本院前審亦供稱： 其
    曾離院回家等語（見本院上訴卷第33頁），由證人洪陳緞上
    述證言觀之，被告於88月3月25日早上9點多迄下午4、5點確
    未在醫院病房內。證人並洪陳緞證稱：東上和生並未以電話
    與他人通話，亦未聊天（見臺灣台北地方法院檢察署92年度
    偵續字第413號卷第59頁、原審卷(二)第243頁至第245頁），
    由證人洪陳緞此部分證言，可知東上和生並未打電話至前揭
    銀行， 告知行員有關上述1千萬元定期存款解約及轉存事宜
    。有關南投醫院93年2月3日投醫病字第0930000367號函附之
    東上和生病超音波心圖報告暨超音波照片記載，其係於88年
    3 月25日下午3時50分開始進行超音波檢驗； 觀諸南投醫院
    93年4月28日投病醫字第0930002279號函說明二記載： 1.根
    據病歷記載，無載明是否為在病房內或病房外實施超音波檢
    查。2.心臟超音波為非侵犯性檢查，不需填立特別同意書，
    但因病人（東上和生）為自費患者，故應會告知病患等語（
    見原審卷(二)第208頁）。是上開函示僅能證明， 東上和生確
    實在88年3月25日下午3時50分進行超音波檢驗，然無法證明
    該檢驗係在病房外為之，亦無法證明被告係在現場，上開函
    示無法執為對被告有利之證據。
  (四)況且證人即經辦本件提領之華銀中山分行櫃檯人員夏明珠於
    偵查、原審均證稱：在88年3月25日， 並未接獲東上和生之
    電話，因伊熟悉東上和生之聲音及口氣，故可分辨之等語（
    見臺灣士林地方法院檢察署91年度偵字第8746號第34頁、臺
    灣台北地方法院檢察署92年度偵續字 第413號卷第60頁反面
    、原審卷(二)第30頁），由此可知證人夏明珠已明確證稱：其
    在88年3月25日，並未接獲東上和生之電話。
  (五)另證人即經辦本件提領之華銀中山分行襄理林美香於偵查、
    原審中，就是否知道何人打電話或由何行員接電話，渠或稱
    不知，或答不記得（見臺灣台北地方法院檢察署92年度偵續
    字第413號卷第69頁反面、原審卷(二)第36頁）， 但證人林美
    香之證言，亦不足以證明被告之辯解屬實。
  (六)又華南商業銀行之實務手冊（存款實務篇）第四章所附財政
    部「定期儲蓄存款質借及中途解約辦法」第四條雖規定：定
    期儲蓄存款到期前中途解約者， 應於7日以前通知存款銀行
    。本件解約、提領，雖未符合7天前通知銀行之規定， 惟證
    人林美香於偵查、原審證稱：只要有存戶之印鑑、存摺，即
    可辦理解約、轉存事宜（ 92年度偵續字第413號卷第69頁反
    面、原審卷(二)第37頁），且與銀行實務相符（見92年度偵續
    字第413號卷第83頁、第84頁所附之台北市銀行公會、 財政
    部分函影本）。又證人林美香於原審亦確認：本案之解約及
    轉存程序，並非洗錢交易（見原審卷(二)第268頁至第271頁）
    ，綜上，亦無法由上述「定期儲蓄存款質借及中途解約辦法
    」第四條規定及洗錢防制法之規定，逆推被告係經得東上和
    生之同意，而辦理上該存款解約事宜。
  綜上所述，本件事證明確，被告所辯為卸責之詞，不足採信，
  其犯行洵堪認定。
三、查被告行為後，刑法業於94年2月2日修正公布，95年7月1日
    起施行。按「行為後法律有變更者，適用行為時之法律，但
    行為後之法律有利於行為人者，適用最有利於行為人之法律
    」，修正後刑法第2條第1項定有明文。此條規定係規範行為
    後法律變更所生新舊法比較適用之準據法，本身尚無新舊法
    比較之問題，於新法施行後，應一律適用新法第2條第1項之
    規定，為「從舊從輕」之比較，先予敘明，再按本次法律變
    更，比較時應就罪刑有關之共犯、未遂犯、想像競合犯、牽
    連犯、連續犯、結合犯，以及累犯加重、自首減輕暨其他法
    定加減原因（如身分加減）與加減例等一切情形，綜其全部
    罪刑之結果而為比較（最高法院95年5月23日95年度第8次刑
    事庭會議決議參照）。茲就
    本件新舊法比較結果敘述如下：
  (一)關於罰金刑，刑法分則編各罪所定罰金刑之貨幣單位原為銀
    元，修正前刑法第33條第5款規定：「 罰金：一元（銀元）
    以上。」，而依罰金罰鍰提高標準條例規定， 就72年6月26
    日前修正之刑法部分條文罰金數額提高2至10倍， 其後修正
    者則不提高倍數，並依現行法規所定貨幣單位折算新臺幣條
    例規定，以銀元1元折算新臺幣3元。 修正後刑法第33條第5
    款規定：「罰金：新臺幣一千元以上，以百元計算之。」，
    刑法第33條第5款所定罰金貨幣單位經修正為新臺幣後， 刑
    法分則各罪所定罰金刑之貨幣單位亦應配合修正為新臺幣，
    為使刑法分則編各罪所定罰金之最高數額與刑法修正前趨於
    一致，乃增訂刑法施行法第1條之1：「中華民國九十四年一
    月七日刑法修正施行後，刑法分則編所定罰金之貨幣單位為
    新臺幣。九十四年一月七日刑法修正時，刑法分則編未修正
    之條文定有罰金者，自九十四年一月七日刑法修正施行後，
    就其所定數額提高為三十倍。但七十二年六月二十六日至九
    十四年一月七日新增或修正之條文，就其所定數額提高為三
    倍。」。從而，刑法分則編各罪所定罰金刑之最高數額，於
    上開規定修正後並無不同， 惟修正後刑法第33條第5款所定
    罰金刑最低數額，較之修正前提高，自以修正前刑法第33條
    第5款規定有利於被告。
  (二)關於牽連犯：修正前刑法第55條有關「犯一罪而其方法或結
    果之行為犯他罪名者，從一重處斷」之牽連犯規定，業經修
    正刪除，此刪除雖非犯罪構成要件之變更，但顯已影響行為
    人刑罰之法律效果，自屬法律有變更，比較修正前、後之刑
    法規定，自以修正前論以牽連犯一罪，較修正後一罪一罰之
    數罪有利於被告。
  (三)關於易科罰金：被告行為時，刑法第41條規定：「犯最重本
    刑為3年以下有期徒刑以下之刑之罪，而受6月以下有期徒刑
    或拘役之宣告，因身體、教育、職業或家庭之關係，執行顯
    有困難者，得以1元以上3元以下折算1日，易科罰金。」 ，
    上開易科罰金折算標準，並依被告行為時之罰金罰鍰提高標
    準條例第2條（現已刪除， 下稱修正前罰金罰鍰提高標準條
    例第2條）規定，就其原定數額提高為100倍折算1日， 則被
    告行為時之易科罰金折算標準，應以銀元100元以上300元以
    下折算1日，經折算為新臺幣後， 應以新臺幣300元以上900
    元以下折算1日。同條文嗣於90年1月10日經公布修正，並於
    同年1月12日生效（下稱90年1月10日修正公布刑法），該條
    第1項規定：「犯最重本刑為5年以下有期徒刑以下之刑之罪
    ，而受6個月以下有期徒刑或拘役之宣告，因身體、教育、
    職業、家庭之關係或其他正當事由，執行顯有困難者，得以
    1 元以上3元以下折算1日，易科罰金。」，亦即將得易科罰
    金之法定刑上限為 有利被告之修正而提高為法定刑5年以下
    有期徒刑之罪，得易科罰金，其折算數額仍應適用修正前罰
    金罰鍰提高標準條例第2條之規定，並經換算為新臺幣後 ，
    應以新臺幣300元以上900元以下折算1日。 惟被告行為後於
    本院裁判時，同條文再經修正， 修正後刑法第41條第1項前
    段則規定：「 犯最重本刑為5年以下有期徒刑以下之刑之罪
    ，而受6個月以下有期徒刑或拘役之宣告者，得以新臺幣1千
    元、2千元或3千元折算1日，易科罰金。」， 比較上開被告
    行為時法、 中間時法即90年1月10日修正公布刑法及裁判時
    之刑法第41條第1項易科罰金折算標準，以適用90年1月10日
    修正公布之法律，並同時引用被告行為時之修正前罰金罰鍰
    提高標準條例第2條之規定，最有利於被告。
  (四)綜此，依整體比較之結果，依修正後刑法第2條第1項前段之
    規定，適用行為時之舊法處斷。
四、核被告所為，係犯刑法第216條、第210條之行使偽私文書罪
    及同法第339條第1項之詐欺取財罪。其盜用印章，為偽造私
    文書之部分行為，不另論罪。而偽造私文書之低度行為，應
    為行使偽造私文書之高度行為所吸收，僅論以行使偽造私文
    書罪。被告所犯行使偽造私文書罪與詐欺取財罪間，有方法
    再結果之牽連關係，應依修正前刑法第55條規定，從一重之
    行使偽造私文書罪處斷。
五、原審未予詳查，遽認被告無罪，自有未合，檢察官上訴意旨
    亦指摘及此，其上訴為有理由，應由本院將原判決撤銷改判
    。爰審酌被告犯罪之動機係為保護次子之利益，及其手段，
    詐欺取財之金額，所生之損害，被告犯罪後之態度等一切情
    狀，量處有期徒刑10月， 又被告犯罪時間係在96年4月24日
    ， 符合中華民國九十六年罪犯減刑條例第2條第1項第3款刑
    之規定，應依法減刑2分之1，並諭知易科罰金之折算標準。
    末查被告未曾受有期徒刑以上刑之宣告，此有本院被告全國
    前案記錄表1紙附卷可憑（本院卷第15頁）， 其經此偵查審
    判經過，自當知所警惕而無虞再犯，且其為保障次子利益，
    始誤罹刑章，本院綜核各情，認上開刑之宣告，已足策其自
    新，因認所宣告之刑，以暫不執行為適當， 併諭知緩刑2年
    ，以啟自新。
六、公訴意旨另認：被告意圖為自己及其子陳介彥不法之所有，
    及行使偽造私文書之犯意，於民國（下同）88 年3月26日下
    午（即東上和生死亡之日），持東上和生之印鑑章及帳戶存
    摺至華銀中山分行，在轉帳支出傳票上盜蓋東上和生之印鑑
    章，偽造轉帳傳票，並交付該銀行承辦員核對，致使前開銀
    行承辦員陷於錯誤，辦理前述定期存款解約，再將該筆款項
    轉存至陳介彥設在華銀中山分行之000000000000帳號之帳戶
    內，足生損害於華銀中山分行對辦理客戶存款業務之審核正
    確性及東上和生之繼承人即乙○○○等人云云。按以刑法第
    210 條之偽造私文書罪，以無製作權之人製作他人名義之文
    書為構成要件。是以文書縱非真正名義人所製作，倘非屬無
    製作權之人基於偽造文書之故意，假冒真正名義人而製作該
    文書，自無從令負偽造文書之罪責。經查，卷附「華南商業
    銀行轉帳支出傳票」上，係於「戶名」欄內蓋用東上和生之
    圓形章，其「製票」及「記帳」欄則均蓋有「夏明珠」之印
    章（見本案台灣士林地方法院檢察署91年度偵字第8764號偵
    查卷第19頁告證五），且徵諸「收入傳票」、「支出傳票」
    、「轉帳傳票」均屬商業會計法第17條第1項所定之「 記帳
    憑證」，一般至金融機構櫃台辦理提領帳戶內存款，除需填
    具提款憑條外，並無需另填具「轉帳支出傳票」之情形，故
    依上開「轉帳支出傳票」之所載，傳票乃屬銀行內部作業所
    需之記帳憑證，難認係被告故意而假冒東上和生名義製作之
    文書，故公訴人認此部分亦成立行使偽造私文書罪，尚有未
    合，惟因公訴人認此部分起訴事實與上開有罪事實有裁判上
    一罪關係，對此部分不另為無罪之諭知。
據上論斷，應依刑事訴訟法第369條第1項前段、第364條、第299
條第1項前段，刑法刑法第2條第1項前段、第216條、第210條 、
第339條第1項、第74條第1款，修正前刑法第55條，90年1月10日
修正公布之刑法第41條第1項，刑法施行法第1條之1， 修正前罰
金罰鍰提高標準條例第2條，中華民國96年罪犯減刑條例第2條第
1項第3款、第7條、第9條，判決如主文。
本案經檢察官周誠南到庭執行職務。
中    華    民    國    97    年    3     月    6    日
                  刑事第４庭審判長法  官  沈宜生
                                  法  官  鄭水銓
                                  法  官  周煙平
以上正本證明與原本無異。
如不服本判決，應於收受送達後十日內向本院提出上訴書狀，其
未敘述上訴之理由者並得於提起上訴後十日內向本院補提理由書
（均須按他造當事人之人數附繕本）。
                                  書記官  蕭麗珍
中    華    民    國    97    年    3     月    12    日
附錄：本案論罪科刑法條
刑法第216條
行使第210條至第215條之文書者，依偽造、變造文書或登載不實
事項或使登載不實事項之規定處斷。
刑法第210條
偽造、變造私文書，足以生損害於公眾或他人者，處 5 年以下有
期徒刑。
刑法第339條第1項
意圖為自己或第三人不法之所有，以詐術使人將本人或第三人之
物交付者，處5年以下有期徒刑、拘役或科或併科1千元以下罰金
。
以前項方法得財產上不法之利益或使第三人得之者，亦同。
前二項之未遂犯罰之。


司法院資訊處製作；財團法人民間司法改革基金會備份。
